臺灣新竹地方法院民事判決  
109年度訴字第939號
原      告  鄭進財  
被      告  鄭鴻平  
            鄭邦枝  
訴訟代理人  鄭智中  
上列當事人間分割共有物事件，本院於民國110年1月6日辯論終
結，判決如下：
    主      文
兩造共有坐落新竹市○○段○○○地號土地（面積二一六平方公尺）
，應依附圖所示分割方法分割，其中Ａ部分（面積六二平方公尺
）由原告取得，Ｂ部分（面積七三平方公尺）由被告鄭鴻平取得
，Ｃ部分（面積八一平方公尺）由被告鄭邦枝取得。
訴訟費用由兩造依附表所示之應有部分比例負擔。
    事實及理由
壹、程序部分
    按不變更訴訟標的，而補充或更正事實上或法律上之陳述者
    ，非為訴之變更或追加，民事訴訟法第256條定有明文。本
    件原告起訴時，原聲明係請求：兩造共有坐落新竹市○○段00
    0地號土地、面積216平方公尺，原告持有權利範圍8473/300
    00、被告鄭鴻平持有權利範圍10276/30000、被告鄭邦枝持
    有權利範圍11251/30000。請求准予分割及共有物分割，並
    將如起訴狀附圖編號A分割為原告、編號B分割為被告鄭鴻平
    所有、編號C分割為被告鄭邦枝所有，土地面積以實測為準
    。嗣經本院會同兩造及新竹市地政事務所勘測原告請求分割
    之土地位置及面積，原告變更上開聲明為：兩造共有坐落新
    竹市○○段000地號，面積216平方公尺之土地，分割為如附圖
    （即新竹市地政事務所民國109年12月24日複丈成果圖，本
    院卷第151頁）所示，即A部分面積62平方公尺之土地分歸原
    告所有，B部分面積73平方公尺之土地分歸被告鄭鴻平所有
    ，C部分面積81平方公尺之土地分歸被告鄭邦枝所有。核原
    告依測量之結果、兩造應有部分及其計算之面積比例更正訴
    之聲明，係不變更訴訟標的，而補充更正事實上及法律上之
    陳述，非屬訴之變更，揆諸前揭規定，應予准許。
貳、實體部分
一、原告主張：坐落新竹市○○段000地號、面積216平方公尺之土
    地（下稱系爭土地），為兩造共有，應有部分比例如附表所
    示。兩造並無不分割之約定，亦無因物之使用目的而不能分
    割之情事；惟兩造無法達成分割協議，爰依民法第823條第1
    項、第824條第2項、第5項之規定請求裁判分割如附圖即新
    竹市地政事務所民國109年12月24日製作之複丈成果圖所示
    之分割方案，不相互找補金錢。並聲明：如主文所示。
二、被告部分：同意原告主張之分割方案，不相互找補金錢。
三、得心證之理由：
(一)按各共有人，除法令另有規定外，得隨時請求分割共有物，
    但因物之使用目的不能分割或契約訂有不分割之期限者，不
    在此限，民法第823條第1項定有明文。查兩造就系爭土地依
    附表所示應有部分比例成立共有關係一節，有系爭土地登記
    第一類謄本在卷可參（見本院卷第15頁至第17頁），且查無
    不能分割之情事，是原告依民法第823條第1項規定，請求裁
    判分割系爭土地，於法有據，應予准許。
(二)次按共有物之分割，依共有人協議之方法行之。分割之方法
    不能協議決定，或於協議決定後因消滅時效完成經共有人拒
    絕履行者，法院得因任何共有人之請求，命為下列之分配：
    一、以原物分配於各共有人。但各共有人均受原物之分配顯
    有困難者，得將原物分配於部分共有人。二、原物分配顯有
    困難時，得變賣共有物，以價金分配於各共有人；或以原物
    之一部分分配於各共有人，他部分變賣，以價金分配於各共
    有人，民法第824條第1項、第2項定有明文。又按分割共有
    物，究以原物分割，或變價分割為適當，法院應斟酌當事人
    意願、共有物之使用情形、物之經濟效用及全體共有人之利
    益等情形而為適當分割，不受共有人所主張分割方法之拘束
    ，亦有最高法院87年度台上字第1402號裁判可資參照。
(三)經查，系爭土地上有門牌號碼新竹市○○街000○000○000號建
    物，遮雨棚分別延伸至臨路之同段787-2、787-6、787-5地
    號土地等情，此經本院到場勘驗確認屬實，有勘驗筆錄可參
    （見本院卷第71頁）；又上開門牌號碼新竹市○○街000○000○
    000號房屋，分別為被告鄭邦枝、被告鄭鴻平及原告所有；
    同段787-2、787-6、787-5地號土地則分別為被告鄭邦枝、
    被告鄭鴻平與原告所有，有土地及建物登記公務用謄本及現
    場照片可稽（見本院卷第37頁至第49頁、第83頁至第87頁）
    。又兩造均到庭表示同意如附圖所示之分割方案（見本院卷
    第156頁），本院審酌系爭土地上有被告鄭邦枝、鄭鴻平與
    原告分別所有之門牌號碼新竹市○○街000○000○000號房屋，
    系爭土地前方亦鄰接被告鄭邦枝、被告鄭鴻平及原告各別所
    有臨路之同段787-2、787-6、787-5地號土地，土地分割線
    亦位於共同壁坐落位置，且分得之區域呈近長方形狀，與兩
    造現實使用狀態相符，不僅使兩造各自所有之建物均得以完
    整保留，不損害建物價值，且合於兩造之意願，應屬妥適。
    至分割後所示之土地面積雖與兩造土地所有權應有部分有些
    微差異，然兩造均到庭表示不相互找補金錢（見本院卷第15
    6頁），是兼顧兩造意願及使用系爭土地之現況等情形，應
    屬公允。再參酌分割共有物之目的、經濟效益、公平均衡原
    則等一切因素，足認原告所主張本件採如附圖所示之分割方
    案為可採，爰就系爭土地定其分割方法如主文第1項所示。
四、末按因分割共有物而涉訟，由敗訴當事人負擔訴訟費用顯失
    公平者，法院得酌量情形，命勝訴之當事人負擔其一部，民
    事訴訟法第80條之1定有明文。本件兩造就分割系爭土地未
    達成協議而涉訟，原告提起訴訟雖有理由，惟共有物分割意
    在消滅兩造間之共有關係，使各共有人單獨取得各自分得部
    分之使用權能，足認兩造均因分割共有物而蒙其利，故關於
    訴訟費用之負擔，應以兩造共有人應有部分比例分擔之，方
    不致失衡，爰諭知兩造訴訟費用負擔之比例如主文第2項所
    示。
五、本件判決之基礎已臻明確，兩造其餘之攻擊、防禦方法及舉
    證，核與判決結果無影響，爰不一一論列，併此敘明。
六、據上論結，本件原告之訴為有理由，依民事訴訟法第80條之
    1、第85條第1項前段，判決如主文。
中    華    民    國   110    年    1     月    27    日
                  民事第一庭  審判長法  官  吳靜怡
　　　　　　　　　　　　　　　　　　法  官  張百見
　　　　　　　　　　　　　　　　　　法  官  李宇璿
以上正本係照原本作成。　　　　　　　　　　　　　　　
如對本判決上訴，須於判決送達後20日內向本院提出上訴狀。如
委任律師提起上訴者，應一併繳納上訴審裁判費。　　　　　　
中　　華　　民　　國　　110 　年　　1 　　月　　28　　日
                                    書記官  王恬如   
附表：
編號 共有人 應有部分  01 原告鄭進財  8473/30000  02 被告鄭鴻平 10276/30000  03 被告鄭邦枝 11251/30000